【裁判字號】    97,台上,6238
【裁判日期】    971204
【裁判案由】    貪污
【裁判全文】
最高法院刑事判決            九十七年度台上字第六二三八號
上  訴  人  甲○○
                    1號
選任辯護人  李慶松律師
上  訴  人  乙○○
選任辯護人  蔡瑞煙律師
上列上訴人等因貪污案件，不服台灣高等法院台中分院中華民國
九十七年八月二十一日第二審更審判決（九十七年度重上更(三)字
第五九號，起訴案號：台灣台中地方法院檢察署八十九年度偵字
第一八三七四號），提起上訴，本院判決如下：
    主  文
原判決撤銷，發回台灣高等法院台中分院。
    理  由
本件原判決撤銷第一審關於上訴人甲○○、乙○○二人部分之科
刑判決，改判論處甲○○共同公務員，經辦公用工程，有舞弊情
事；乙○○共同與公務員，經辦公用工程，有舞弊情事罪刑。固
非無見。
惟查：（一）、貪污治罪條例第四條第一項第三款之犯罪態樣，
為「建築或經辦公用工程或購辦公用器材、物品，浮報價額、數
量或收取回扣，或有其他舞弊情事者」，係屬公務員之重大貪污
行為，為同條例第六條第一項第四款公務員圖利罪之特別規定。
所謂「浮報價額、數量」，係指就原價額、數量故為提高，以少
報多，從中圖利而言；又「回扣」指就應付給之建築材料費或工
程價款，向對方要約，提取一定比率，或扣取其中一部分，圖為
自己不法之所有。則有關「其他舞弊情事」之同款概括補充性規
定，應指與浮報價額、數量或收取回扣等獲取不法利益者有同等
危害性，方可相提併論，例如偷工減料、以劣品冒充上品、以膺
品代替真品等是。又該罪係屬公務員之重大貪污行為，為同條例
第六條第一項第四款公務員圖利罪之特別規定，倘經審理結果，
認不成立上揭舞弊罪，則於不妨害起訴事實同一之範圍內，仍應
審究是否成立概括之圖利罪。原判決事實欄僅謂：台中縣外埔鄉
公所於民國八十五年十二月十八日辦理「水美、六分村等道路改
善工程」之發包施工時，甲○○欲利用其擔任鄉長職務之便，以
承攬該公用工程，竟與乙○○共同基於經辦公用工程發包舞弊之
犯意聯絡，分別借得「高毅營造股份有限公司」（下稱高毅公司
）、「金生土木包工業」、「大展土木包工業」等廠商執照及投
標必備文件、印信等資料。旋由甲○○核定工程底價為新台幣（
下同）四百四十二萬元，同時批示指定前述廠商參與上開公共工
程之比價，經招標程序，上訴人二人借用之「高毅公司」，以低
於底價四萬元之四百三十八萬元得標後，將之轉包予蔡友勝施作
，嗣經結算實際工程款為三百九十七萬九千七百元，計算並扣除
實際施作工程之費用，上訴人二人共計取得十九萬八千九百八十
五元之不法利益等語。然就上訴人二人如何有與浮報價額、數量
或收取回扣等具同等危害性之偷工減料、以劣品冒充上品、以膺
品代替真品等獲取不法利益情事，而與該罪構成要件相當之事實
，均未明白認定，詳細記載，並說明其論斷之理由，僅以：甲○
○核定底價，由乙○○借牌圍標，致參與投標之廠商間比價之規
定形同虛設，遽認甲○○經辦公用工程，與乙○○共同謀議借牌
圍標係舞弊之行為，自有判決理由不備之違法。本院前次發回意
旨業已指明，原審猶未詳加審酌，致違法情形依舊存在。（二）
、政府採購法係於八十七年五月二十七日經制定公布，依該法第
一百十四條第一項「本法自公布後一年施行」規定，其應自八十
八年五月二十七日起施行。又原「機關營繕工程及購置定製變賣
財物稽察條例」（按上開條例業於八十八年六月二日廢止）第六
條規定，「各機關營繕工程及購置、定製、變賣財物，……未達
一定金額而在一定金額百分之十以上者，得比價辦理之；其在一
定金額百分之十以下者，得由該機關首長授權經辦單位，取具二
家以上估價單，進行比價或議價辦理之」，該條後段規定未達一
定金額者，得以比價、議價方式辦理，係屬原則性規範，各機關
得本防杜財物弊端及節省公帑之旨，就其招標、比價與議價門檻
金額及條件，再為適切之規定。依原判決所認定，本件「水美、
六分村等道路改善工程」之工程總價計三百九十七萬九千七百元
整。則何以該總價在五百萬元以下之工程，得由鄉長指定廠商，
核定底價，進行比價，以最低標者得標？其依據為何？是否有上
揭「機關營繕工程及購置定製變賣財物稽察條例」第六條後段之
適用？且其主辦單位及其上級機關之相關行政作業規定之準據為
何？此與甲○○是否違法招標之判斷亦有重大關係，原判決均未
詳加敘明，同有理由不備之違誤。（三）、審理事實之法院，對
於與要證事實有重要關係之證據，為發現真實或基於公平正義之
維護，除認為不必要者外，均應詳為調查，然後基於調查所得之
心證，以為判斷之基礎，故證據雖已調查，而事實尚非明確，有
其他必要部分並未調查，仍難謂無應於審判期日調查之證據未予
調查之違法。原判決依憑證人即「金生土木包工業」之負責人王
金生及「高毅公司」負責人楊麗麗與其夫蔡滄鋌於法務部調查局
台中縣調查站（下稱台中縣調查站）之證述，資為認定上訴人二
人就上開工程之發包有共同舞弊犯行證據之一。然上訴人二人均
否認經辦上開工程有舞弊行為，甲○○辯稱：其不知工程發包程
序中有借牌情事，其未與乙○○共同謀議。招標過程係依照程序
指定廠商，實際處理程序則由鄉公所承辦人員負責等語。乙○○
則辯稱：甲○○不知道其借牌之事，並無勾結貪污情事云云。而
依原判決所引上開證人所證述借牌經過（見原判決第七至九頁）
，僅足證明甲○○雖曾於當選鄉長後分別向前揭證人表示欲借牌
參與投標，然並非針對本件工程而借牌，且實際出面借牌並洽談
借牌費用及拿取商號與公司執照、投標必備資料、印信等文件之
人係乙○○。則關於本件「水美、六分村等道路改善工程」之招
標，上訴人二人對該工程之發包究如何相互謀議借牌圍標？甲○
○訂定底價時有無違反法令規定？乙○○若知悉底價，為何以低
於底價四萬元之價格競標，而非以底價競標，以獲取更高利潤？
上訴人二人得標後究以若干價格轉包與蔡友勝施作？有無從轉包
行為中獲取利益？該工程施作之成本為何﹖除勞務支出之合理利
潤外尚有若干之不法利潤﹖若有，該利益係由上訴人二人取得抑
或轉包施作之蔡友勝所得？此與上訴人二人是否有共同舞弊獲取
不法利益犯行之判斷攸關，且與公平正義之維護及上訴人二人之
利益均有重大關係，自應詳查釐清，根究明白。乃原判決未予以
調查，遽為上訴人二人科刑之判決，亦有未盡調查職責之疏誤。
（四）、判決理由之敘述均應依憑證據，且須與卷內之證據資料
相適合，否則即有判決理由不備，或證據上理由矛盾之違法。原
判決依憑證人東式彬在台中縣調查站之供述，認上訴人二人借用
高毅公司牌照得標「水美、六分村等道路改善工程」，係依甲○
○指示辦理。然證人東式彬係證稱：「我雖知道高毅公司之實際
負責人為楊麗麗，而楊麗麗之配偶為蔡滄鋌，且蔡滄鋌與鄉長甲
○○認識。我在辦理該工程招標時，鄉長甲○○即已直接指定前
述三家廠商參加比價，而乙○○曾在外埔鄉公所擔任甲○○辦公
室小秘書，……關係密切，此係外埔鄉民都知悉之事。故在乙○
○前來領取標單時，我並不敢多所過問，……我身為公所小職員
，無可奈何，才會同意由乙○○如此辦理」、「據我所知，由於
鄉長甲○○與乙○○有前述之密切關係，且姚員與高毅公司負責
人有交情，故由乙○○借高毅公司之牌照，並由姚員指定該公司
參與前述工程之比價」等語（見他字卷第一三五頁反面至第一三
七頁反面）。依上開證述內容觀之，東式彬顯係根據個人主觀所
認知：甲○○與乙○○同居生子，關係密切，而甲○○復與高毅
公司負責人熟識，頗具交情，且因其自身僅係鄉公所職員，迫於
無奈，未敢反對之情形下，始單獨決定同意乙○○借高毅公司之
牌照參與比價並由其得標，似難認甲○○曾有指示行為。乃原判
決卻認乙○○借用高毅公司牌照得標上開工程，實係由甲○○指
示東式彬辦理等語（見原判決第十一頁）。其理由說明與卷存證
據資料不相適合，即有證據上理由矛盾之違法。以上諸端，或為
上訴意旨所指摘，或係本院得依職權調查之事項，應認原判決仍
有發回更審之原因。另原判決不另為無罪諭知部分，因與前述發
回部分有審判不可分之關係，爰一併發回更審。
據上論結，應依刑事訴訟法第三百九十七條、第四百零一條，判
決如主文。
中    華    民    國  九十七  年   十二   月    四    日
                      最高法院刑事第四庭
                          審判長法官  張  淳  淙
                                法官  劉  介  民
                                法官  張  春  福
                                法官  林  俊  益
                                法官  陳  國  文
      本件正本證明與原本無異
                                      書  記  官
中    華    民    國  九十七  年   十二   月    九    日
                                                      Ｑ


司法院資訊處製作；財團法人民間司法改革基金會備份。
